【裁判字號】    99,交聲,1366
【裁判日期】    990928
【裁判案由】    違反道路交通管理處罰條例聲明異議
【裁判全文】
臺灣臺北地方法院交通事件裁定        99年度交聲字第1366號
原處分機關  台北市交通事件裁決所
異  議  人
即受處分人  甲○○
上列異議人即受處分人因違反道路交通管理處罰條例案件，對於
台北市交通事件裁決所民國99年8 月3 日所為之處分（北市裁罰
字第裁22-AEY074290號），聲明異議，本院裁定如下：
    主  文
原處分撤銷。
甲○○汽車駕駛人，駕駛汽車經測試檢定酒精濃度超過規定標準
，處罰鍰新台幣壹萬元，吊扣駕駛執照壹年。
    理  由
一、原處分意旨略以：異議人即受處分人甲○○於民國99年6 月
    23日4 時40分許，騎乘車牌號碼CYG-393 號重型機車，行經
    台北市○○○路，因汽車駕駛人酒精濃度超過規定標準（0.
    55以上）之違規，為警當場舉發，爰依道路交通管理處罰條
    例第35條第1 項第1 款規定，裁處受處分人罰鍰新台幣（下
    同）4 萬5 千元，吊扣駕駛執照12個月，並應參加道路交通
    安全講習。
二、異議意旨略以：受處分人固於上開時間地點酒後駕車，惟業
    經緩起訴罰款3 萬5 千元，並接受6 小時之交通安全講習，
    針對裁決所酒駕罰款，是否能一罪不二罰，為此聲明異議。
三、按汽車駕駛人飲用酒類或其他類似物後其吐氣所含酒精濃度
    超過每公升0.25毫克或血液中酒精濃度超過百分之0.05以上
    ，不得駕車；又汽車駕駛人，駕駛汽車經測試檢定有酒精濃
    度超過規定標準之情形者，處1 萬5 千元以上6 萬元以下罰
    鍰，並當場移置保管該汽車及吊扣其駕駛執照1 年，並應接
    受道路交通安全講習，道路交通安全規則第114 條第2 款、
    道路交通管理處罰條例第35條第1 項第1 款、第24條第1 項
    第2 款分別定有明文。又道路交通管理處罰條例所稱之汽車
    ，包括「機器腳踏車」，亦為道路交通管理處罰條例第3 條
    第8 款所明定。
四、經查：
（一）受處分人在前揭時、地，於飲酒後騎乘車牌號碼 CYG-393
      號重型機車，經警攔檢測得受處分人呼氣酒精濃度達每公
      升0.71毫克，嗣經台灣台北地方法院檢察署檢察官於98年
      7 月14日以98年度偵字第15744 號為緩起訴處分，緩起訴
      期間為1 年，並命受處分人應於緩起訴處分確定後10個月
      內，向國庫支付3 萬5 千元，並接受6 小時之道路交通安
      全講習，嗣該緩起訴處分經台灣高等法院檢察署於99年 8
      月3 日駁回職權再議而告確定，緩起訴期間自98年8 月 3
      日至99年8 月2 日，受處分人已於98年9 月2 日向國庫支
      付3 萬5 千元且緩起訴期滿未經撤銷等事實，為受處分人
      所不爭執，且有台灣台北地方法院檢察署98年度偵字第15
      744 號緩起訴處分書、台灣高等法院檢察署98年度上職議
      字第8554號處分書、台灣高等法院被告前案紀錄表附卷可
      稽，上情可堪認定。
（二）按一行為同時觸犯刑事法律及違反行政法上義務規定者，
      依刑事法律處罰之。但其行為應處以其他種類行政罰或得
      沒入之物而未經法院宣告沒收者，亦得裁處之；前項行為
      如經不起訴處分或為無罪、免訴、不受理、不付審理之裁
      判確定者，得依違反行政法上義務規定裁處之，行政罰法
      第26條定有明文，此即所謂一事不二罰原則，探究其立法
      目的，無非以一行為同時觸犯刑事法律及違反行政法上義
      務規定時，由於刑罰與行政罰同屬不法行為之制裁，而刑
      罰之懲罰作用較強，依刑事法律處罰即足資警惕，實無一
      事二罰再處行政罰之必要，且刑事法律處罰，由法院依法
      定程序為之，較符合正當法律程序，應予優先適用。但刑
      事處罰所無之沒入或其他種類行政罰，因兼具維護公共秩
      序之作用，為達行政目的，行政機關仍得併予裁處。故汽
      車駕駛人酒後駕車時，如同時觸犯刑法第185 條之3 之公
      共危險罪者，道路交通主管機關除依上開行政罰法第26條
      第1 項但書規定，處以其他種類行政罰外，關於行政罰鍰
      部分，即應依行政罰法第26條、道路交通管理處罰條例第
      10 條 等規定移送地方法院檢察署處理。其後非有行政罰
      法第26條第2 項所定不起訴等事由，不得再依道路交通管
      理處罰條例第35條第1 項第1 款規定，裁處行為人罰鍰。
      至酒後駕車經檢察官為緩起訴處分，並命駕駛人向公益團
      體捐款或提供義務勞務者，駕駛人係履行檢察官為緩起訴
      處分命令，此等命令名義上雖非刑罰，但仍是一種特殊的
      處遇措施，造成駕駛人之財產減少或義務增加，性質上亦
      屬干預人民自由之處分，與刑事制裁無異，實質上則為刑
      事處罰。再者，縱認該捐款命令因未經法院裁判所為之處
      罰，非刑事處分，但捐款行為究具行政罰鍰之性質，自不
      應就同一行為再受行政罰鍰（台灣高等法院96年11月刑事
      庭庭長法律問題研討會決議、台灣高等法院暨所屬法院98
      年法律座談會刑事類提案第24號決議參照）。
（三）再按道路交通管理處罰條例第35條第8 項規定：「前項汽
      車駕駛人，經裁判確定處以罰金低於本條例第92條第3 項
      所訂最低罰鍰基準規定者，應依本條例裁決繳納不足最低
      罰鍰之部分」，對照行政罰法第26條關於一事不二罰規定
      ，違反道路交通管理處罰條例酒後駕車行為人，如其因同
      一行為所受之罰金刑事處分低於主管機關依該條例第92條
      第4 項所定之最低罰鍰基準規定（指道路交通管理事件統
      一裁罰基準表）時，交通裁罰機關仍得裁處該行為人不足
      部分之罰鍰，此於受緩起訴處分而依檢察官命令向公益團
      體繳納處分金時，亦應為相同之解釋。是以，依道路交通
      管理處罰條例第35條第8 項以及違反道路交通管理事件統
      一裁罰基準及處理細則第2 條所定「違反道路交通管理事
      件統一裁罰基準表」，即「汽車駕駛人駕駛機車，飲酒後
      其吐氣所含酒精成份超過每公升0.55毫克以上，應處最低
      罰鍰4 萬5 千元；同時違反刑事法律者，經裁判確定處以
      罰金低於本條例第92條第3 項所定最低罰緩基準規定者，
      應依本條例裁決繳納不足最低罰鍰之部分」等相關規定，
      倘駕駛人所支付之緩起訴處分金，未達道路交通管理處罰
      條例第92條第3 項所定最低罰鍰基準規定者，仍須補繳不
      足最低罰鍰之部分，始為適法（台灣高等法院暨所屬法院
      97 年 法律座談會刑事類提案第39號研討結果參照）。
（四）本件受處分人上開酒後駕車之行為，係屬同時觸犯刑事法
      律及違反行政法上義務規定之行為，且經檢察官為緩起訴
      處分，並由受處分人依緩起訴處分命令支付具有罰金性質
      之處分金，揆諸前揭說明，受處分人本件酒後駕車行為，
      在繳納緩起訴處分金之範圍內，應認已經裁判確定處以罰
      金，原處分機關漏未斟酌及此，遽依道路交通管理處罰條
      例第35條第1 項第1 款暨違反道路交通管理事件統一裁罰
      基準表裁處受處分人罰鍰4 萬5 千元，自有未洽，惟受處
      分人所繳納之緩起訴處分金僅3 萬5 千元，其金額仍低於
      依道路交通管理處罰條例第35條第1 項第1 款暨違反道路
      交通管理事件統一裁罰基準表應處之罰鍰4 萬5 千元，揆
      諸上開規定及說明，就罰鍰部分仍應依該條例裁處繳納不
      足最低罰鍰之部分即1 萬元。至原處分機關裁處受處分人
      吊扣駕照、施以道路交通安全講習部分，性質上係屬罰鍰
      以外之其他種類行政罰，依據行政罰法第26條第1 項但書
      之規定，原處分機關本得依法裁處之，是此部分之併予裁
      處，於法並無不合。
（五）再就原處分機關裁處受處分人應參加道路交通安全講習之
      部分，與罰鍰部分相同，發生刑事處罰與行政裁罰競合之
      情形，基於與罰鍰部分相同之法理，受處分人因該緩起訴
      處分所接受6 小時之交通安全講習，造成其義務之增加，
      屬裁罰性之不利處分，仍係依刑事法律所受之處罰，且該
      命令兼具維護公共交通秩序之作用，與原處分機關令其參
      加道路交通安全講習，性質並無不同，已可達到交通裁罰
      機關裁罰受處分人接受道路交通安全講習所欲達成之相同
      行政目的，就行政處分之手段性、目的性而言，顯無一事
      重為裁處之必要（台灣高等法院99年度交抗字第1858號裁
      定參照），故依行政罰法第26條第1 項前段之規定，既已
      依刑事法律處罰之，即不再施以行政罰，原處分機關此部
      分之裁罰，仍非適法。又此部分雖未經受處分人提出異議
      理由，惟受處分人因單一之酒後駕車行為，經原處分機關
      裁處罰鍰、吊扣駕照及令接受道路交通安全講習，本院自
      得就該裁決之全部予以審理，附此敘明。
（六）至原處分機關援引交通部95年7 月17日交路字第09500069
      86號函釋以法務部行政罰法諮詢小組第1 次會議記錄，認
      「緩起訴者乃附帶條件的不起訴處分，亦即是不起訴的一
      種」，而認應維持原處分云云。惟按法官依據法律獨立審
      判，憲法第80條定有明文。各機關依其職掌就有關法規為
      釋示之行政命令，其法規位階並非法律，法官於審判案件
      時，固可予以引用，惟並不受其拘束。是原處分機關所提
      前開交通部函釋，既與本院前揭見解不同，本院並不受其
      拘束，附此敘明。
（七）又原處分對受處分人裁處吊扣駕照部分，揆諸前開規定及
      說明，此部分之處分係屬罰鍰以外之其他種類行政罰，因
      兼具維護公共秩序之作用，為達行政目的，是原處分機關
      就此部分之裁處，於法並無不合。
五、綜上所述，受處分人確有在上開時、地，因酒後駕駛車輛，
    經測試呼氣中酒精濃度超過規定標準之違規行為，原處分機
    關依道路交通管理處罰條例第35條第1 項第1 款規定，裁處
    吊扣駕照部分，於法並無不合。至原處分裁處受處分人罰鍰
    4 萬5 千元及施以道路交通安全講習部分，難認為允當，因
    前開吊扣駕照部分與處罰鍰、施以道路交通安全講習部分係
    屬一處分，無從分離，爰將原處分撤銷，並自為裁定如主文
    第2 項所示，以資適法。
據上論斷，應依道路交通管理處罰條例第87條第2項、道路交通
案件處理辦法第20條前段之規定，裁定如主文。
中    華    民    國    99    年    9     月    28    日
                        交通法庭法  官  林欣苑
上正本證明與原本無異。
如不服本裁定，應於裁定送達後5 日內向本院提出抗告狀。
                                書記官  劉英芬
中    華    民    國    99    年    10    月    4     日

司法院資訊處製作；財團法人民間司法改革基金會備份。
